臺灣高等法院臺中分院民事判決　　　　　　96年度上字第81號
上　訴　人　丙○○
上　訴　人　丁○○○
上列二人共同
訴訟代理人　施志明律師
被 上訴 人　明輪工業股份有限公司
法定代理人　乙○○　　住台中縣豐原市○○里○○路68巷118
訴訟代理人　洪塗生律師
複 代理 人　賴俊宏律師
上列當事人間請求遷讓房屋等事件，上訴人對於民國96年1月30
日臺灣臺中地方法院95年度訴字第1458號第一審判決提起上訴，
本院於96年6月6日言詞辯論終結，判決如下：
    主  文
上訴駁回。
第二審訴訟費用由上訴人負擔。
    事實及理由
壹、本件經本院審理結果，認第一審判決除有關就原判決主文第
    一項附圖所示建物ＡＢＣＥＦＨ（下簡稱系爭建物）之租賃
    契約（下簡稱系爭租約），變更為使用借貸契約部分，予以
    刪外（查此部分理由不同，然結論相同），其餘認事用法均
    無不當，應予維持，並引用第一審判決書記載之事實、證據
    及理由。
貳、上訴及答辯要旨：
一、上訴人丙○○、丁○○○上訴要旨略以：查被上訴人明輪工
    業股份有限公司（下簡稱明輪公司）係一家族企業，於民國
    七十七年十二月三十一日兄弟分家，各自營業。經董事長涂
    錦標（父）及主要股東丙○○、涂進錫、乙○○兄弟三人同
    意，協議自民國七十八年起（下簡稱系爭協議），原廠由上
    訴人丙○○繼續經營，東尼廠由涂進錫經營，協議內容如下
    ：明輪公司執照授權丙○○使用。明輪公司結束營業前
    之貨款、資遺費、薪資由丙○○及涂進錫平均分擔。明輪
    公司之生財器具由丙○○、涂進錫二人平分。丙○○每月
    給付董事長涂錦標新台幣（下同）五萬元及乙○○二萬元之
    租金。又基於上開協議，上訴人簽發支票二張，金額分別為
    702,745元及293,655元交付明輪公司，同時取得明輪公司烤
    漆設備、生產輸送帶及產品輸送帶等生財器具之所有權，上
    訴人並依協議內容按月給付被上訴人七萬元之租金。即據系
    爭協議內容，上訴人非僅支付租金承租廠房，尚且支付明輪
    公司996,400元以取得生財器具之所有權，依當時訂立租賃
    契約之真意，應解為生財器具不堪使用時，明輪公司始得終
    止租約，否則上訴人支付明輪公司996,400元豈非失其對價
    ？故於上開生財器具尚堪使用期間內，被上訴人不得任意終
    止兩造租約。又原判決以：上訴人自陳「現在沒有付租金，
    從921地震以後，就沒有再付租金了，因為地震廠房損害嚴
    重，我（指上訴人丙○○）母親（即該時之明輪公司董事涂
    霧）叫不用再付租金。」即逕認兩造租約已變更為使用借
    貸關係云云。惟按民法第四百四十一條規定：「承租人因自
    己之事由，致不能為租賃物全部或一部之使用收益者，不得
    免其支付租金之義務」，其反面解釋，即不可歸責於承租人
    之事由，致不能為租賃物之使用收益，自得免付租金。查明
    輪公司因九二一地震損害嚴重，故明輪公司董事長免除上訴
    人給付租金之義務，核與民法第四百四十一條所定情形相當
    ，自不能認為兩造租約已變更為使用借貸關係。次查，明輪
    公司位於豐原市○○路地震帶，因921地震而道路全毀，廠
    房地面龜裂，上訴人曾支出之修繕費用逾百萬元（含88年
    10月支付工資38,000元89年1月支付工程費180,000元92
    年元月支付水電工程費63,250元）。故上訴人雖暫免租金，
    仍非無償使用系爭房屋，不能認為使用借貸關係已成立。又
    上訴人重新營運後雖未付租金，然兩造系爭租約並不當然終
    止，被上訴人尚應踐行催告程序，始得終止租約（民法第45
    0條第3項參照），況上訴人自民國七十八年起至95年止為被
    上訴人支付房屋稅及地價稅共計2,430,196元，上開代墊稅
    金尚可抵銷租金，故兩造租約仍然存續，上訴人並非無權占
    有系爭房屋等詞。為此求為判決：(一)原判決廢棄。(二)被上訴
    人在第一審之訴駁回。(三)第一、二審訴訟費用由被上訴人負
    擔。(四)如受不利之判決，上訴人願供擔保，請求准為免於假
    執行之宣告。
二、被上訴人則以：被上訴人明輪公司雖曾於77年12月31日，經
    由當時董事長涂錦標及其他股東丙○○、涂進錫、乙○○等
    人協議，自78年起，原廠委由上訴人丙○○繼續經營、東尼
    場委由涂進錫經營，惟被上訴人否認與丙○○間存有任何租
    賃關係：並否認上訴人上開所述系爭協議之內容第至項
    ；且否認丙○○簽發支票二張，金額分別為70萬2745元及29
    萬3655元交付被上訴人，係為取得公司生財器具之所有權。
    再者，被上訴人亦否認上訴人於921地震後，曾因修復廠房
    、地面及對外聯絡道路，支出修繕費用逾百萬元。再者，被
    上訴人於921震災時，雖有受損，惟並無上訴人所稱重建修
    復須達百萬之程度。又上訴人雖提出上證2、3、4，以為證
    明確曾支出修繕費用，惟前揭證物除領款人部份有簽名外，
    其他有關被上訴人部份，未見簽章，真實性顯有疑義。再者
    上訴人於原審所提照片，絕大多數皆係東尼廠受損情形，而
    與被上訴人無涉，況且，所謂聯外道路凸起、整地、填地鋪
    設水泥道路等工程，皆為公所所為，亦非上訴人出資等語，
    資為抗辯。
參、法院協議兩造爭點整理：（見本院卷第74頁反頁及第75頁）
一、兩造不爭執事項：
  (一)原審判決主文第一項附圖所示建物ＡＢＣＥＦＨ（系爭建物
    ），目前為上訴人夫妻丙○○、丁○○○佔用中。佔用期間
    自78年3、4月起迄今。
  (二)系爭建物係屬被上訴人明輪工業股份有限公司所有。
  (三)明輪工業股份有限公司之董事長變動情形如下：
      78年至88年為涂錦標。
      88年至94年為涂霧。
      94年以後為乙○○。
   (四)涂錦標、涂霧之繼承系統表（詳如本院卷第41頁）
二、兩造爭執事項：
    上訴人丙○○與被上訴人明輪工業股份有限公司間就系爭建
    物是否存有租賃關係。
肆、得心證之理由：
一、上訴人主張與被上訴人明輪公司間就系爭建物是否存有租賃
    關係存在，但為被上訴人所否認，是本件首應審究者，厥為
    兩造間就系爭建物是否存有租賃關係存在？茲分述如下：
  (一)按以無權占有為原因，請求返還所有物之訴，被告對原告就
    其物有所有權存在之事實無爭執，而僅以非無權占有為抗辯
    者，原告於被告無權占有之事實，無舉證責任。被告應就其
    取得占有，係有正當權源之事實證明之。如不能證明，則應
    認原告之請求為有理由（最高法院72年度台上字第1552號判
    決參照）。是依舉證責任之分配原則，上訴人應就伊占有系
    爭建物係有正當權源（即租賃關係），舉證證明之。
  (二)查上訴人雖陳稱兩造間自78年間訂有書面租約，租期為不定
    期間，租金每月七萬元云云。但為被上訴人所否認，經查上
    訴人陳稱系爭租約已找不到云云（見原審卷第二三頁；見本
    審卷第七四頁反面）。則上訴人所稱兩造間訂有租約云云，
    已難輕信。又按租賃契約，係以當事人約定，一方以物租與
    他方使用收益，他方支付租金而成立。故租金為租賃契約之
    重要條件（最高法院81年度台上字第884號判決及民法第421
    條參照）。然上訴人雖陳稱按月支付租金七萬元云云，並提
    出支出租金之支票明細表為憑（見本審卷第八二至九一頁）
    。為此非但為被上訴人所否認；且按支票為無因證券，交付
    票據之原因甚多，或為贈與、或為買賣、或為確保當事人間
    已存在之法律關係、或為消滅已存在之法律關係，非僅囿於
    金錢借貸一端而已，故除別有證據外，僅為支票之簽發、授
    受或轉讓，自不足以證明其原因事實（最高法院89年度台上
    字第1082號判決參照），是自難逕以支票之簽發為租金之證
    據。抑有進者，上開支票明細表受領人涂錦標部分支票日期
    僅至83年12月25日止；而受領人乙○○部分支票日期亦僅至
    87年12月25日止，有該支票明細表可參，即自88年以後，均
    無支票之簽發，支付對象均非被上訴人公司；甚至上訴人自
    承自九二一地震以後，伊就沒有再付租金等詞在卷（見原審
    卷第二三頁），準此，自難逕認上訴人自78年起按月支付租
    金七萬元。又上訴人所提卷附（見本審卷第二四、二五頁）
    明輪公司請款月報表為租金憑證，惟查該月報表非但無租金
    之記載，且證人即明輪公司股東涂琍琍證稱：「請款月報表
    上的印章不是我（涂琍琍）的印章，筆跡也不是我的，內容
    我也不清楚。因為時間已經隔那麼久了」等語在卷（見本審
    卷第六六、六七頁），自難為上訴人有利證據。另上訴人所
    提卷附（見本審卷第二五至二七頁）明輪公司請款月報表為
    扺充租金憑證，然查該明細表內並無被上訴人明輪公司之簽
    章，並經被上訴人否認其真正，自不足採。
  (三)綜上，上訴人既未能舉證證明自78年起按月支付租金七萬元
    ，則其主張兩造間就系爭建物有租賃關係存在云云，自不足
    取。又查上訴人雖曾聲請傳訊證人甲○○到庭作證，惟經本
    院傳訊二次均未到庭，有送達回證及報到單在卷可參（見本
    審卷第七二、七三、九二、九五頁），嗣上訴人捨棄再行傳
    訊該證人在卷（見本審卷第九六頁），併此明。
伍、綜上所述，本件被上訴人主張依民法第767條物上請求權之
    法律關係，訴請上訴人自系爭建物遷出騰空並返還被上訴人
    ，為可採，上訴人所辯，均無可取。又本院所持理由，雖與
    原審未盡相同，然結論並無不同，是則原審判如被上訴人請
    求，於法並無不合。上訴意旨指摘原判決不當，求予廢棄改
    判，為無理由，應予駁回其上訴。又查原判決業就被上訴人
    請求，分別為假執行及免為假執行之諭知，是本件勿庸再為
    免為假執行之宣告，併此明。
陸、本件事證已臻明確，兩造其餘攻擊或防禦方法及所提證據，
    均與本院心證之形成，不生影響，爰不一一再加以論述，併
    此明。
柒、據上論結，本件上訴為無理由，依民事訴訟法第四百五十四
    條、第四百四十九條第一項、第七十八條、第八十五條第一
    項前段，判決如主文。
中　　華　　民　　國　　96　　年　　6 　　月　　27　　日
          民事第一庭    審判長法  官  吳 火 川
                              法  官  邱 森 樟
                              法  官  陳 繼 先
以上正本係照原本作成。
如對本判決上訴，須於收受判決送達後20日內向本院提出上訴書
狀，其未表明上訴理由者，應於提出上訴後20日內向本院提出上
訴理由書（須按他造人數附具繕本）。
上訴時應提出委任律師為訴訟代理人之委任狀。具有民事訴訟法
第466條之1第1項但書或第2項之情形為訴訟代理人者，另應附具
律師及格證書及釋明委任人與受任人有該條項所定關係之釋明文
書影本。
                              書記官  陳 三 軫
中　　華　　民　　國　　96　　年　　6 　　月　　27　　日
                                                      Ｍ
